臺灣臺南地方法院刑事判決　　　　　　 100年度訴字第1041號
公　訴　人　臺灣臺南地方法院檢察署檢察官
被　　　告　黃國洲
指定辯護人　李慧千律師
上列被告因恐嚇取財案件，經檢察官提起公訴（100年度偵字第
9931號），本院判決如下：
    主  文
黃國洲犯恐嚇取財罪，累犯，處有期徒刑捌月，扣案之菜刀壹把
沒收。
    事  實
一、黃國洲前於民國九十七年間因妨害自由、傷害案件，經臺灣
    臺中地方法院九十七年度訴字第一七二八號判決各判處有期
    徒刑四月、三月，應執行有期徒刑五月確定，於九十八年十
    一月一日縮刑期滿執行完畢。詎其仍不知悔改，因積欠地下
    錢莊債務，竟意圖為自己不法之所有，於一○○年七月二十
    二日凌晨二、三時許，攜帶菜刀一把，進入臺南市下營區中
    營一二八六號之「７－１１統一超商」，對著櫃臺內之店員
    郭岳庭晃動該把菜刀，恐嚇稱「搶劫」、「把錢給我」或「
    報警」等語，使郭岳庭心生畏懼，打電話報警後，復向郭岳
    庭索取香菸，郭岳庭見黃國洲手持菜刀，不敢拒絕，遂交付
    其管領之價值新臺幣（下同）八十元之七星牌香菸一包，黃
    國洲得手後，並在現場施用數根香菸。嗣於當日凌晨三時四
    十分許，警方獲報抵達現場，黃國洲見狀往門口移動，並將
    菜刀往店門丟擲而砸破玻璃（毀損部分未據告訴），警方遂
    將之逮捕，並扣得黃國洲所有，供犯罪所用之菜刀一把。
二、案經臺南市政府警察局麻豆分局移送臺灣臺南地方法院檢察
    署檢察官偵查起訴。
    理  由
一、關於證據能力之認定：
    本件以下所引用之具傳聞性質之證據，檢察官、被告黃國洲
    及其指定辯護人於本案言詞辯論終結前，並未爭執其證據能
    力，本院審酌前開證據之作成或取得之狀況，並無非法或不
    當取證之情事，且經本院於審判期日就上開證據依法進行調
    查、辯論，依刑事訴訟法第一百五十九條之五規定，均具有
    證據能力。至以下所引用之不具傳聞性質之證據，並無證據
    證明係實施刑事訴訟程序之公務員違背法定程序所取得，且
    經本院於審理中提示並告以要旨而為調查，依法自應有證據
    能力，併此敘明。
二、上開事實，業據被告於警詢及偵審中坦承不諱，並有菜刀一
    把扣案可證，及扣案菜刀之勘驗筆錄、搜索扣押筆錄、扣押
    物品目錄表各一件、監視影像翻拍照片二張、監視錄影光碟
    之翻拍照片一○○張、現場照片七張附卷可稽。且證人即被
    害人郭岳庭於偵查中證述：「（你為何拿七星牌香菸一包給
    他？）因為他拿菜刀，我怕他砍我。」、「（被告手持菜刀
    有無揮舞或其他動作？）有在我面前稍微動一下。」、「（
    有把菜刀架住你脖子或碰觸你身體？）沒有。僅在櫃檯前面
    敲幾下。」、「（為何你敢跟被告講說收銀錢打不開？）因
    為他說可以報警。他說看是要給錢，還是要報警」（以上見
    偵卷第三三、三四頁）等情；其於本院審理時亦證述：「被
    告說把錢拿出來或報警，當時我和被告隔著一個櫃檯，被告
    在櫃檯前拿著菜刀在我前方晃一下，沒有作勢要砍我的動作
    ，被告說完後，我馬上用門市的電話報警。報完警後，被告
    要求我拿香菸給他，因為被告拿菜刀，我會怕，就拿一包七
    星牌香菸給被告抽。」（見本院卷第一○八頁正反面、第一
    ○九頁正反面、第一一○頁反面）等情，足認被告上開自白
    與事實相符，應可採信。
三、檢察官雖認被告持刀搶劫，係涉犯刑法第三百三十條第一項
    之攜帶兇器強盜罪嫌，惟按刑法上恐嚇取財與強盜罪，同以
    意圖為自己或第三人不法所有為主觀違法要件，其所異者，
    在實施之手段不同；恐嚇取財罪，係以將來之惡害通知被害
    人使其生畏怖心，或以現時之危害通知被害人，縱使施以強
    暴或脅迫，苟此等強制行為，並未至使被害人達不能抗拒之
    程度，亦即其意思自由尚未達喪失者，即屬相當；強盜罪則
    以目前危害或施用強暴、脅迫等不正方法至使被害人不能抗
    拒，亦即其意思自由已喪失之程度者，始足當之。又審酌被
    害人是否因被告之加害行為達於不能抗拒之程度，應以行為
    當時客觀時、地、人、物等情狀及被害人主觀上之意識為斷
    （最高法院八十年度台上字第一五九一、三七五六號及八十
    五年度台上字第三六三號判決意旨參照）。查證人郭岳庭於
    偵審中一再證述【被告只有拿菜刀在我面前晃一下，並說看
    是要給錢，還是報警，我就以店內的電話報警】、【被告進
    來前，我正在補菸，我報警完，又繼續補菸，被告就要我拿
    香菸給他抽】等情（見偵卷第三三至三四頁、本院卷第一一
    九頁反面至一一○頁），則由被告手持菜刀進入該超商後，
    雖有表明「搶錢」，但同時亦要證人郭岳庭報警，且其僅持
    菜刀在櫃檯前晃一下，並未有進一步壓制證人郭岳庭之行為
    或動作之客觀上情狀；及參酌證人郭岳庭在遭脅迫之情形下
    ，仍選擇先行報警，並非拿錢給被告，且於報警後，仍繼續
    從事先前未完成之補菸行為，並未喪失其意思自由等情，足
    見依當時客觀上之情狀及被害人郭岳庭主觀上之認識，並未
    至使被害人達不能抗拒之程度，而係使被害人心生畏佈，迫
    不得已將店內香菸一包拿給被告，依照上開說明，被告所為
    ，應構成恐嚇取財罪，而非強盜罪。綜上，本案事證明確，
    被告恐嚇取財犯行堪以認定，應依法論科。
四、核被告所為，係犯刑法第三百四十六條第一項之恐嚇取財罪
    。公訴意旨認係構成加重強盜罪，尚有未洽，已如前述，惟
    其基本事實同一，本院自應予審理，並變更其起訴法條，併
    此敘明。又被告有如事實欄所示之前案科刑紀錄，有卷附臺
    灣高等法院被告前案紀錄表可按，被告前於受有期徒刑執行
    完畢後，五年以內故意再犯本件有期徒刑以上之罪，應依刑
    法第四十七條規定論以累犯，並依法加重其刑。爰審酌被告
    因積欠地下錢莊債務，經濟陷入困境，致有本件犯行，並非
    品性惡劣之徒，惟其在深夜持刀進入超商行搶，造成店員之
    恐慌驚嚇，實屬不該，且嚴重危害治安，不宜輕縱，並參酌
    其犯罪之動機、目的、持刀行搶之犯罪手段、所得財物僅香
    菸一包，價值輕微，兼衡其智識程度、家庭狀況及犯罪後坦
    承其事之態度等一切情狀，量處如主文所示之刑。扣案之菜
    刀一把係被告所有，供其犯罪所用之物，業據被告供明在卷
    （見本院卷第一一一頁反面），應依法宣告沒收之。
據上論斷，應依刑事訴訟法第二百九十九條第一項前段、第三百
條，刑法第三百四十六條第一項、第四十七條、第三十八條第一
項第二款，刑法施行法第一條之一第一項、第二項前段，判決如
主文。
本案經檢察官蘇榮照到庭執行職務。
中    華    民    國   100    年    10    月    20    日
              刑事第七庭   審判長 法  官  林欣玲

                                  法  官  鄭銘仁
                                  法  官  游育倫
以上正本證明與原本無異。
如不服本判決應於收受本判決後10日內向本院提出上訴書狀，並
應敘述具體理由。其未敘述上訴理由者，應於上訴期間屆滿後20
日內向本院補提理由書狀（均須按他造當事人之人數附繕本）「
切勿逕送上級法院」。
                                  書記官  鄭佩玉
中    華    民    國   100    年    10    月    21    日
附錄本案論罪科刑法條：
刑法第346條
意圖為自己或第三人不法之所有，以恐嚇使人將本人或第三人之
物交付者，處 6 月以上 5 年以下有期徒刑，得併科 1 千元以
下罰金。
以前項方法得財產上不法之利益，或使第三人得之者，亦同。
前二項之未遂犯罰之。